【裁判字號】    94,訴更一,142
【裁判日期】    950406
【裁判案由】    退學
【裁判全文】
臺北高等行政法院判決
                                   94年度訴更一字第142號
                              .
原      告  甲○○
訴訟代理人  陳柏廷律師
被      告  臺灣警察專科學校
代  表  人  乙○○（校長）
訴訟代理人  丙○○
            丁○○
上列當事人間因退學事件，原告不服內政部中華民國91年11月21
日台內訴字第0910007499號訴願決定，提起行政訴訟，經本院於
93年3月31日以92年度訴字第267號判決撤銷訴願決定及原處分，
被告不服，提起上訴，經最高行政法院於94年9月8日以94年度判
字第1367號判決廢棄原判決，發回本院。本院更為判決如下：
    主  文
原告之訴駁回。
第一審及發回前上訴審訴訟費用由原告負擔。
    事  實
壹、事實概要：
    緣原告係被告之專科警員班第19期進修組學生，因不滿被告
    民國（以下同）91年 6月17日警專教字第0910303129號函略
    以：「專19期進修學生組畢業典禮於 6月24日舉行，進修組
    畢業生應於6月25日返回原機關服務」，於91年6月21日上午
    7時45分，前後二次使用該組第9隊擴音器於中隊長湯文烈及
    值星官區隊長王榮科面前向全隊廣播：「請同學配合，我們
    是自發性的行為，中午開動後不吃飯即離開，一餐不吃不會
    怎樣，減肥嘛；畢業典禮時，我們只開口，不發聲。」原告
    之言行，當場為中隊長湯文烈予以訓斥，並說明學校對處理
    專科警員班第19期進修組學生畢業後假期之努力，惟並未為
    原告所接受，原告並於同日上午 8時至該校中正堂上課時，
    再次使用麥克風向全體上課之刑事科同學廣播前述內容，雖
    經值星官區隊長王榮科之勸阻，亦不聽，並邊走邊再廣播一
    次，在場同學附和並鼓掌相應。經學生總隊查處，認原告言
    行荒謬，違反紀律，情節嚴重，經提被告90學年度第11次訓
    育委員會審議後，決議：依臺灣警察專科學校學生獎懲實施
    要點第11點第1款及第2款之規定予以勒令退學處分，被告遂
    以91年 6月21日警專訓字第0910403409號獎懲令（以下稱原
    處分）以原告於91年 6月21日連續於隊上及中正堂之公開場
    合，言行荒謬，違反紀律，情節嚴重，予以「勒令退學」。
    原告不服，向被告提出申訴，經審認原告言行荒謬，雖尚未
    達不堪造就之程度，惟違反紀律，情節嚴重，依臺灣警察專
    科學校學生獎懲實施要點第11點第2款（將第1款「言行荒謬
    ，已達不堪造就者」刪除）之規定予以勒令退學，決議：「
    申訴無理由，駁回」。被告復以91年8月16日警專訓字第091
    0403991號函附學生申訴決定書予以駁回。 原告不服，提起
    訴願，遭駁回後，提起行政訴訟，經本院以92年度訴字第26
    7號判決撤銷訴願決定及原處分。 被告不服，提起上訴，經
    最高行政法院以94年度判字第1367號判決廢棄原判決，發回
    本院。
貳、兩造聲明：
一、原告聲明：求為判決
(一)、訴願決定及原處分均撤銷。
(二)、被告應發予原告畢業證書。
二、被告聲明：求為判決駁回原告之訴。
、兩造爭點：
    原告不聽訓斥、勸阻，連續於隊上及中正堂之公開場合，以
    擴音器廣播：「請同學配合，我們是自發性的行為，中午開
    動後不吃飯即離開，一餐不吃不會怎樣，減肥嘛；畢業典禮
    時，我們只開口，不發聲。」被告以原告言行荒謬，違反紀
    律，情節嚴重，予以勒令退學之處分，有無違誤？
一、原告陳述：
(一)、本件退學處分係侵害原告受教育之權利，足以認定須有法律
    保留原則之適用。原處分所適用之臺灣警察專科學校學生獎
    懲實施要點僅依據警政署87年6月30日警署教字第58070號函
    核定而已，而專科學校法、臺灣警察專科學校組織條例、警
    察教育條例、私立學校法、專科學校學生學籍規則，均無規
    定被告可得對原告就學、職業以及言論自由之權利予以必要
    剝奪，亦無授權學校機關得以作成退學處分。故被告所為之
    退學懲處處分實於法無據。
(二)、被告於收受原告所屬中隊陳報之專案報告書至發布原處分僅
    歷時 8小時，在此期間，被告之訓育委員會僅就原告所屬中
    隊陳報之專案內容詢問原告，並拒絕給予原告陳述意見之機
    會，亦未請當時親聞親見原告發言之其他學生到會表示意見
    ，無「根據事實，公正審核」及「多方考察，綜合研判」，
    既違反被告所訂之「臺灣警察專科學效學生考核要則」，亦
    違反行政程序法第 9、39、40條等之規定。被告逕以原告行
    為違反紀律，情節嚴重，予以勒令退學。所謂「紀律」，被
    告未能明確說明，僅提他人考試作弊、或犯刑事責任之賭博
    罪，本不能與原告受處分之情節相提並論，性質上無「可比
    較性」，從而被告抗辯所為之退學行為並未違反平等原則，
    尤不足採。因被告歷來均未就其所作之處分書中所謂之「紀
    律」加以說明，僅以一籠統之詞句加以帶過，是「違反紀律
    」認定之標準為何？實不容被告假以寬鬆並任意擴張解釋之
    ，致實質違反明確性之要求。又所謂的「紀律」其強度與受
    規範者之預見度尚不如「命令」明確，如同樣該當於違反「
    情節嚴重」之情事發生，尚得依臺灣警察專科學校學生獎懲
    實施要點第10條第1款留校察看，益見原處分違法。
(三)、原告所為「於隊上及中正堂公開場合發表不吃及畢業典禮當
    天靜態不配合畢業程序」之發言行為雖發生在校內，但是當
    時原告並非執行勤務當中，事發之時亦不屬課堂時間，且曾
    為中隊長湯文烈及值星官區隊長王榮科予以口頭訓誡，原告
    即停止其前述之發言，被告若要對原告上述行為加以懲戒，
    至多依據臺灣警察專科學校學生獎懲實施要點第 8條第12款
    「不守公共秩序」記過之處分規定即已充足，而非逕以「違
    反紀律，情節嚴重」予以退學，來作為處分原告之方式。況
    原告當時所為乃屬個人之意見發表，原屬憲法保障之人民基
    本權利，又其言論之內容並無觸犯任何民刑法律，既無觸法
    ，而屬合法行為，即無由構成紀律之違反。被告可採取之處
    分行為有退學處分、留校查看、記大過、記過、申誡以及口
    頭訓斥等，然被告卻採取對原告祭以最嚴重之退學處分，果
    原告行為真有不當，亦不至應受此退學處分，被告得以較輕
    微之處分代之，已足維持教育行政之目的。再以，原告考績
    年年甲等，若被告採取對於原告損害最大之退學處分，除導
    致原告寒蟬、剝奪言論自由之外，尚有嚴重不利於原告之職
    業升遷，是此處分裁量嚴重不當。果本院認原告之行為屬於
    違反紀律且情節嚴重，然除原告原職務單位對原告發布調職
    之外，被告復對原告作成退學處分，可見對於原告單一行為
    給予二次以上之行政處罰，違反一事不二罰禁止原則。
(四)、依被告所據臺灣警察專科學校學生獎懲要點在記過以上之處
    分，其中與原告受處分行為有關者約有：
１、第8點、記過，第1款「故意違反紀律，不聽制止者」、第12
    款「不守公共秩序」。
２、第9點、記大過，第1款「不聽訓誡或肆意批評長官者」、第
    11款「有其他較嚴重之違規行為者」。
３、第10點、留校察看，第1款「違抗命令，情節重大者」、第4
    款「違反校規，情節重大者」、第5款「 有其他重大違規行
    為者」
４、第11點、勒令退學，第2款「違反紀律，情節重大者」。
(五)、比較同樣是更高階警官養成教育所繫，中央警察大學於90年
    6月18日90內警大0000000號令修正發布中央警察大學學生（
    員）獎懲規則中：
１、第15條勒令退學、退訓或留校察看， 第2款，違抗命令情節
    重大及第15條各款、第16條各款諸情內容，尚無同於或存有
    臺灣警察專科學校學生獎懲要點第11點、勒令退學， 第2款
    「違反紀律，情節嚴重者」情事條款之規定。而警察大學之
    養成教育以及要求如何高於臺灣警察專科學校，自已不待言
    ，此從同樣行為內容，該大學獎懲規則各款內容之構成要件
    以及處分效果比較於臺灣警察專科學校學生獎懲要點即可窺
    見。
２、本件原告所為或類同於中央警察大學學生（員）獎懲規則第
    14條第 1款「故意破壞紀律或違反校規，屢誡不悛者」，不
    但要「故意」破壞「紀律」，還要「屢誡不悛」；同條第10
    款「藉端要挾，不守法紀者」，其法律效果為記大過，相同
    情形而臺灣警察專科學校學生獎懲要點第8點第1款「故意違
    反紀律，不聽制止者」，僅為記過。同樣情形在中央警察大
    學依該獎懲規則第14條第10款「藉端要挾，不守法紀者」，
    還要必須是不守「法紀」，也僅為記大過。
３、「法紀」之觀念或涉有刑事不法或民事侵權，足堪予「紀律
    」比較，申言之，違反法紀之效果當重於或不輕於違反紀律
    之效果，而本件原告受處分之發表言論之行為，於被告或第
    三人並無民刑侵害，迄未見被告舉出警政教育體系中對類此
    「不平之鳴」言論之處分案例，直有違反平等原則。
(六)、本件被告所為對原告退學之「懲處處分」，非屬學術評分之
    「淘汰處分」，且根據釋字第 382號解釋文，本院本可審查
    。又「大學對學生所為退學之處分行為，關係學生權益甚鉅
    ，有關章則之訂定及執行自應遵守正當程序，其內容並應合
    理妥適，乃屬當然。」釋字第 563號亦有明文，且「行政行
    為非有正當理由，不得為差別待遇。」行政程序法第 6條亦
    有規定，所謂平等原則係指相同事務為相同處理，不同事務
    為不同處理，釋字第 211、457、485號解釋甚明。本件臺灣
    警察專科學校學生獎懲要點第11點、勒令退學， 第2款「違
    反紀律，情節嚴重者」；「情節嚴重」應係對於所犯違紀行
    為有重大損害學校之校譽、聲譽，或對於第三人民刑侵權；
    惟查，原告所言並未有重大損害學校之聲譽，亦無挾令警專
    同學作特定之行為或不行為，原告僅略以詼諧之語氣闡述被
    告所為之行為不當（提早取消畢業假期）者外，並未有任何
    污辱他人之用詞，而在場其他同學竟亦均有鼓掌應和，倘若
    真如被告所言係「已經多次告知」、「風潮未大係長官處分
    得宜」云云，而未審究倘被告真有有效告知原告及同學們提
    前返回原單位服務之疑義，在座數百警專學生對言回應以鼓
    掌應和豈非全體俱直有駑鈍致不堪造就？倘公務官警文化對
    於不合理之要求連正常出席僅不唱歌、不吃飯的自由以及發
    言之空間均無有，法治民主之目標又如何追求？原告發表言
    論，被告卻以原告合法之行為情節重施予退學，嚴重違反比
    例原則，自屬顯然不當之處分，應予撤銷。
(七)、退而言之，原告於事發之時從事基層警員工作已將近20年，
    而依據警察勤務條例第15、16條之規定，每日勤務以 8小時
    為原則，每週44小時為度，必要時，…得延長之，但就原告
    所歷實務而言，自80年初起，基層警員每日均服滿12小時勤
    務，換言之，每週服勤60小時，就地區性質不同每日僅至多
    休息 8小時到10小時，加諸車程、未了公務處理…，每日休
    息不到 8小時，不要說警員之父母見不到自己小孩，連警員
    之小孩都很難見到自己父親，是以原告及同學勵志求學充實
    自己，依90警專教字第0308112號公文說明2：「依據被告行
    事曆奉內政部警政署90警署教157305號函准予備查…第二學
    期自91年2月25日到6月30日止。」 91年6月份原告之母罹患
    中風未久，原欲以原定6月24日畢業典禮之後，在6月25日至
    30日 6天當中盡人子之孝，奈被告以一紙書函（即桃警訓字
    第73058號函中所示90警專教字第0910303129號公文） 更定
    原告等於畢業典禮後在 6月25日就應該收假上班，毫無顧及
    學員之入學時行事安排確信亦無正當報備程序，又該函中所
    謂「因事提前」所因何事？有無行政上正當性？迄未見被告
    向原告等說明，業陳述如前。 退萬步言之，倘原告在91年6
    月21日在中正堂所述無理，被告當不至於在 6月24日畢業典
    禮宣布7月1日服務上班以及在25日通電原告在職服務單位「
    警專19期進修班學生原定 6月25日返原單位服務，警察局訓
    練課員謝益鑣於 6月25日13時20分公務電話通報延後到7月1
    日返回原單位服務」，又原告之母中風，原告身心壓力、無
    奈之情（詳臺灣警察專科學校檔案卷宗訓育委員會91年 6月
    21日18時30分會議簽到表，原告說明「…家母中風，心急如
    焚…」暨91年 6月25日申訴書附件手寫原委），業有詳盡說
    明。
(八)、最後，原告說明，被告僅截略原告後半階段之發言「…請同
    學配合，我們是自發性的行為，中午開動後不吃飯即離開，
    一餐不吃不會怎樣，減肥嘛；畢業典禮時，我們僅開口，不
    發聲。」引為懲處，事實上前階段發言為「同學們，我們從
    事警察工作均有10來年，為國家、為社會、為治安奉獻了那
    麼多，我們是一名好警察、好部屬、好同事。然而我們捫心
    自問，何曾幾時當過一個好兒子、好老公、好爸爸，今天大
    家好不容易有機會來此進修，學校為什麼不能依照行事慣例
    ，畢業後有2天假期，再讓我們多陪家人2天，我們要罷吃引
    起學校注意，讓校長為我們爭取福利…。」而被告違反行政
    預期行程罔顧同學信賴，又無充分向學生說明「提前舉行畢
    業典禮之事由以及必要性」，致學生反彈，然原告反彈發言
    之行徑較諸違法搶劫殺人之自然犯尚有刑法第57條諸款斟酌
    ，惟觀原告言論鳴放其內容無關勤務、不涉第三人權益、亦
    無妨害法益，竟在被告教育單位受到最嚴厲之處分，是被告
    之裁量顯有逾越、違法或不當。
(九)、綜上所述，爰請判決如原告訴之聲明。
二、被告陳述：
(一)、原告違反校規行為確屬「情節嚴重」，應予勒令退學：
    本案源自於原告當期畢業典禮提前舉行，以致在職進修學生
    必須提前終止公假，返原單位服務，被告並以91年 6月17日
    警專教字第09103129號函告知各在職進修生所屬服務機關。
    部分學生因公假終止，必須提前返原單位服務而心生不滿，
    被告獲知此一情形後，自校長、訓導處主任、學生總隊總隊
    長，以及各級隊職幹部，均利用升旗、晚點名等各類集會場
    合一再溝通、解釋，原告卻仍以此為理由，發生嚴重違反校
    規行為，此亦為原告於被告之訓育委員會、申訴評議委員會
    陳述意見時所承認；原審進行準備程序及言詞辯論時，原告
    於此一部分亦無爭議：
１、現職警察人員，帶職帶薪全時進修，公假核給與註登，係建
    構於「修業期間」：
    原告當時係現職警察人員，帶職帶薪全時進修，於被告修習
    專科學資，其公假核給與註登，係建構於「修業期間」；修
    業期間若因故調整，公假必隨之調整。該年（91學年度）為
    配合當屆畢業生參加考試院舉辦警察特考期程，經簽奉核定
    提前舉行畢業典禮；畢業典禮既已提前，「修業期間」即提
    前結束，其公假核給與註登亦應配合調整，學生若另有其他
    因素，希能再核給公假，則依法非被告權限，被告僅能代為
    反應並協助爭取。為舒解學生不滿情緒，被告自校長、訓導
    處主任、學生總隊總隊長，以及各級隊職幹部，均利用升旗
    、晚點名等各類集會場合一再溝通、解釋；若再藉此理由為
    違反校規之行為，並一再發生，確達必須嚴懲之程度。
２、原告違反紀律，情節嚴重，有確實證據：
(1)、91年 6月21日上午7時45分，原告二度使用建制中隊（第9隊
    ）擴音器，於中隊長湯文烈及值星區隊長王榮科面前向全體
    同隊同學廣播，煽動（略以）：「…中午開動後不吃飯即離
    開…」，以及「畢業典禮時，我們只開口，不發聲」等言行
    ，中隊長當場即予訓斥，並一再闡明學校對處理進修組學生
    畢業後假期之努力。一則被告各中隊麥克風系統置於寢室外
    值班衛兵臺，使用者必須行至該處，故此一行為絕非一時衝
    動；二則一旦使用，全中隊數10間寢室，近 200名學生均可
    聽聞；三則既經制止，即代表此一行為，於講求紀律之警察
    基層人員培訓學校，已嚴重違反校規。
(2)、原告於當日（6月21日）8時前至中正堂參加職前講習時，趁
    全體同學肅坐靜候講座進場的空檔，再度用麥克風公開向全
    校刑事警察科同學宣達前開意念，雖經該隊值星區隊長王榮
    科勸阻，卻反沿著走道邊走邊說，引發在場學生附和鼓譟並
    鼓掌相應，除全體在場學生親身經歷事情之發生外，被告各
    單位在場之多名同仁均於現場目睹，事證可謂相當明確。
(3)、被告採軍事化管理，首重團隊精神與紀律，集會場所中正堂
    （按：容納 3,500人）麥克風僅置於最前方，且全體與會人
    員均被要求於活動開始前10分鐘就座完畢，禁聲等候；故原
    告是穿越座位，於取得麥克風後並循中央走道邊走邊鼓動；
    同一行為於清晨建制中隊寢室發生時既經制止，未久又明知
    故犯，於此講求紀律之警察基層人員培訓學校，確達必須嚴
    懲程度。
３、被告紀律要求，不同於一般機關或大專院校之特殊性：
    謹將被告日常升旗、晚點名，及包括中正堂在內的集會照片
    列證物，以示被告各類集會之莊嚴、慎重，紀律嚴謹，絕然
    不同於一般機關或大專院校。被告之訓育委員會針對違規情
    節進行審議，並作成懲處，即本於專業及對事實真象之熟知
    所為之決定（司法院釋字第 382號解釋參照）；內政部訴願
    審議委員會為駁回訴願決定，除對原處分之尊重外，亦深切
    明瞭被告不同於一般機關或大專院校之特殊性。
(二)、有關「紀律」之涵涉意旨：
    「紀律」，為不確定法律概念，其涵涉為何？相關法制未明
    定，亦無明確函釋，即應尊重行政機關本於專業及對事實真
    象熟知之認定：
１、被告依特別法立校：
    被告依各特別法立校，辦理基層警察人員養成教育，以及現
    職人員專業訓練，相關管理規定（無論入學前或入學後），
    均必須較一般大專院校為嚴格；各種規定訂定的目的，以及
    執行的效果，即為「紀律」。
２、被告具有法定的特殊教育屬性與教育目標：
    行政程序法第 6條，比例原則參照：行政機關為行政行為所
    採行之方法應有助於目的之達成；被告具有法定的特殊教育
    屬性與教育目標，為培訓「依法維持公共秩序、保護社會安
    全、防止一切危害、增進人民福利」的基層警察人員（警察
    法第 2條規定），學生集體住校，採軍事化生活管理，並實
    施嚴格淘汰制度，此即「紀律」。
３、被告教學與管理，特別重視守法、守紀與服從：
    為培養警察基層專業實務人才，達成警察法第 2條所規定：
    依法「維持公共秩序、保護社會安全、防止一切危害、增進
    人民福利」等四大警察任務，造就優秀基層司法警察人員，
    被告的教學與管理，首重培養警察的專業知識與技能，並基
    於勤、業務的特殊性，特別重視守法、守紀與服從；各種規
    定訂定的目的，以及執行的效果，即為「紀律」。
４、被告之學生今天畢業，明天就要穿著制服、配上槍械，代表
    政府，執行國家法治意志：
    被告的學生今天畢業，明天就要穿著制服、配上槍械或操作
    各類器械，站在「第一線」上，立即成為代表政府，執行國
    家法治意志、為民服務的公務人員，依法完成維護治安或災
    害防救的任務，此即被告的特殊性，亦為被告一再強調「紀
    律」之原因。
５、原告入學時即切結保證「服從命令、遵守紀律」：
    被告既依據各特別法辦理基層警察人員的養成教育，以及現
    職人員的專業訓練，在警察角色日益面臨嚴厲挑戰、任務日
    益吃重之際，為成就被告特殊的教育屬性與教育目標，達成
    社會大眾期許，被告之學生入學時均必須填據「入學志願書
    」，並由家長或監護人為連帶保證人，經連帶保證人戶籍所
    在地轄區派出所對保後方得入學，此一制度，亦未見於一般
    大專院校。「入學志願書」為學生與學校雙方之間法律關係
    的基礎，原告亦簽有「入學志願書」，其父陳集文亦經苗栗
    縣警察局警員劉日隆對保後簽有「保證書」，於其中，特別
    強調：「就讀臺灣警察專科學校，當潛心向學、服從命令、
    遵守紀律，以盡學生本分」，以及「保證其入學後遵守校規
    」，據此，遵守紀律，當為原告之義務與責任。
(三)、有關違反紀律，「情節嚴重」之律定：
    原審認為原告違反校規行為非屬「違反紀律，情節嚴重」，
    而係屬「違抗命令，情節嚴重」，據以認定被告勒令退學之
    原處分為違法。被告為原處分，主張原告違反紀律，係屬「
    情節嚴重」之理由如下：
１、為符合比例原則：
(1)、原告雖主張原處分影響其基本就學、職業、以及言論自由之
    權利。事實上，我國「警察教育」權，不但以法律定之，且
    係經由特別法予以規範，此即被告依據各特別法（警察法、
    警察教育條例、臺灣警察專科學校組織條例等）立校，辦理
    基層警察人員養成教育，以及現職人員專業訓練，具有法定
    的特殊教育屬性與教育目標之原因，按行政院人事行政局解
    釋，被告為一警察機關並兼具有學校性質（89局考字第2001
    60號函），並不同於一般大專院校。
(2)、本案原告為現職警察人員，於修業期間–1年， 除由服務機
    關核給公假外，係帶職帶薪受訓，並由被告提供食宿及教材
    （參照原告當期進修學生組招生簡章），故於養成教育期間
    ，訂定較為嚴格的管理規定，以免浪費國家公帑，辜負社會
    大眾期許，於此方符合比例原則。
２、原告係現職警察人員，與國家間有「公法上職務關係」：
(1)、公務員服務法第 2條規定：「長官就其監督範圍以內所發命
    令，屬官有服從之義務。但屬官對於長官所發命令，如有意
    見，得隨時陳述。」警察人員管理條例第 7條規定，初任警
    察官時應宣誓，誓詞如左：「余誓以至誠，恪遵國家法令，
    盡忠職守，報效國家，依法執行任務，行使職權，勤謹謙和
    ，為民服務，如違誓言，願受最嚴厲之處罰，謹誓。」顯示
    警察人員對國家有高度「公法上職務關係」之忠誠義務與服
    勤務義務。
(2)、公務人員協會法第 7條規定：「公務人員協會對於下列事項
    ，得提出協商：一、辦公環境之改善。二、行政管理。三、
    服勤之方式及起訖時間。有下列各款情形之一者，不得提出
    協商：一、法律已有明文規定者。二、依法得提起申訴、復
    審、訴願、行政訴訟之事項。三、為公務人員個人權益事項
    者。四、與國防、安全、警政、獄政、消防及災害防救等事
    項相關者。」原告係現職警察人員，帶職帶薪全時進修，於
    被告修習專科學資，其公假核給與註登，係建構於「修業期
    間」；修業期間終止，公假原因即消滅，公務人員協會法第
    7 條參照，畢業後返原單位上班之命令，係屬與警政事項相
    關者，應不得提出協商，更何況因違抗命令所衍生的嚴重違
    反紀律行為。
(3)、公務員服務法部分條文修正草案（91年7月5日考試院函請立
    法院審議）第 2條前段規定參照：「公務員對於長官監督範
    圍內所發之命令有服從之義務，如認為該命令違法，應負口
    頭或書面報告之義務；該管長官如認其命令並未違法，而以
    書面下達時，公務員應即服從。」公務人員基準法草案（91
    年10月31日行政院考試院會銜函請立法院審議）第33條第 1
    項規定參照：「公務人員不得有下列行為：一、罷工、怠職
    或其他足以產生相當結果之行為。…」顯見如有警察人員呼
    籲罷食或以禁聲抵制典禮等足以產生相當結果之示威活動，
    表達不願依命令返回原單位上班之怠職行為，自嚴重違反上
    述公務人員及警察人員之「紀律」要求，亦違反與國家之間
    的「公法上職務關係」；較諸當時適用之學生獎懲實施要點
    第10點第 1款，單純的個人違抗命令之危險性更高，甚至已
    達學生獎懲實施要點第11點應予開除學籍之程度。
(4)、依「警察機關辦理獎懲案件規定事項」第18點規定：故意違
    法犯紀或品德上之違紀，從重懲處。同規定第21點第 1目：
    符合公務人員考績法所定一次記二大過情事之一者，其行政
    責任應依警察人員管理條例第31條第1項第1款規定，遴任機
    關或其授權之機關、學校應予以免職。故警察人員在校違反
    公務人員考績法第12條第3項第7款：「挑撥離間或破壞紀律
    ，情節嚴重，有確實證據者」，亦可報請原服務單位予以一
    次記二大過免職處分。
(5)、「情節嚴重」係以違紀行為的危險性作認定，不以有無實害
    為憑；被告之訓育委員會對本案「煽動同學以示威手段達成
    怠職目的」的嚴重危險行為，認定「違反紀律，情節嚴重」
    ，本於裁量，作成勒令退學處分，給予重新受教之機會，既
    未違法，亦無不當。
(四)、被告為原處分未違反平等原則：
１、行政程序法第 7條規定：「行政機關無正當理由，不得為差
    別待遇。」被告若對兩名「違反紀律，情節嚴重」程度完全
    相同之學生，予以不同處分，方屬「差別待遇」。被告為原
    處分，無由比較，故未違反平等原則。
２、警察大學與被告實施的教育訓練，目的與層次均不相同，前
    者培訓管理幹部，著重領導統御、精研學理、進修深造；後
    者培訓基層實作人員，著重勤務執行，與專業實務之養成，
    不但兩者設立的目的與授受的知能有顯著差異，管理方式、
    成績考核亦不相同。
３、警察大學與被告為不同的行政機關，兩校各依教育目標，各
    自為不同之行政行為–訂定不同管理規定（按：均為法規命
    令），並依不同之法，為不同之行政處分，故無平等原則之
    適用。
(五)、原告所稱發言內容，於先行程序、原審程序調查事實及證據
    均未陳述，顯與事實不合：
    被告之訓育委員會、申訴評議委員會均經調查事實及證據程
    序，查證原告當日（91年 6月21日）於寢室及中正堂發言內
    容（略以）：「…中午開動後不吃飯即離開…」，以及「畢
    業典禮時，我們只開口，不發聲」，以及雖經勸阻，亦不聽
    、於中正堂沿走道邊走邊再廣播，引發在場學生附和並鼓掌
    相應之事實等，原告並均到場陳述意見，前開查證結果，亦
    經原告確認無誤；於內政部訴願委員會審議及原審程序中，
    此一部分自始即為兩造所不爭，事隔 3年，原告突憶起當年
    「正確的」發言內容並予修正，顯與事實不符，不足採信。
(六)、綜上所述，爰請判決如被告答辯之聲明。
    理  由
一、按臺灣警察專科學校組織條例第 2條規定：「臺灣地區設立
    臺灣警察專科學校…，隸屬內政部警政署，依警察教育條例
    有關規定辦理警察教育；並依專科學校法有關規定，兼受教
    育部之指導。」警察法第 2條規定：「警察任務為依法維持
    公共秩序，保謢社會安全，防止一切危害，促進人民福利。
    」準此，被告辦理基層警察人員養成教育，以及現職人員專
    業訓練，具有法定特殊教育屬性與教育目標之原因，不同於
    一般大學院校，被告之教學與管理，除警察的專業知識與技
    能之養成，基於勤務、業務的特殊性而重視守法、守紀之培
    養。復按「…六、本校學生之懲處種類如下：(一)申誡…(二)記
    過…(三)記大過…(四)留校察看。(五)勒令退學。(六)開除學籍。…
    八、有下列情形之一者，記過：(一)故意違反紀律，不聽制止
    者。…(十二)不守公共秩序者。…九、有下列情形之一者，記大
    過：(一)不聽訓誡或肆意批評長官者。…十、有下列情形之一
    者，留校察看：(一)違抗命令、情節重大者。…十一、有下列
    情形之一者，勒令退學：(一)言行荒謬，已達不堪造就者。(二)
    違反紀律，情節嚴重者。…」行為時臺灣警察專科學校學生
    獎懲實施要點第6點第1項、第8點第1款、第12款、第10點第
    1 款、第11點第1款、第2款分別有明文（按：該要點已於92
    年 1月18日廢止），係被告依據專科學校法暨專科學校規程
    所訂頒之專科學校學生學籍規則之相關規定加以訂定並報教
    育部備查，尚難認與前開法律規定之意旨有違。
二、本件原告係被告之專科警員班第19期進修組學生，因不滿被
    告91年 6月17日警專教字第0910303129號函略以：「專19期
    進修學生組畢業典禮於6月24日舉行，進修組畢業生應於6月
    25日返回原機關服務」，於91年6月21日上午7時45分，前後
    二次使用該組第 9隊擴音器於中隊長湯文烈及值星官區隊長
    王榮科面前向全隊廣播：「請同學配合，我們是自發性的行
    為，中午開動後不吃飯即離開，一餐不吃不會怎樣，減肥嘛
    ；畢業典禮時，我們只開口，不發聲。」原告之言行，當場
    為中隊長湯文烈予以訓斥，並說明學校對處理專科警員班第
    19期進修組學生畢業後假期之努力，惟並未為原告所接受，
    原告並於同日上午 8時至該校中正堂上課時，再次使用麥克
    風向全體上課之刑事科同學廣播前述內容，雖經值星官區隊
    長王榮科之勸阻，亦不聽，並邊走邊再廣播一次，在場同學
    附和並鼓掌相應之事實，為兩造所不爭，並有上開函文附卷
    可稽。經學生總隊查處，認原告言行荒謬，違反紀律，情節
    嚴重，經提被告90學年度第11次訓育委員會審議後，決議：
    依臺灣警察專科學校學生獎懲實施要點第11點第1款及第2款
    之規定予以勒令退學處分，被告遂以91年 6月21日警專訓字
    第0910403409號獎懲令以原告於91年 6月21日連續於隊上及
    中正堂之公開場合，言行荒謬，違反紀律，情節嚴重，予以
    「勒令退學」。原告不服，向被告提出申訴，經審認原告言
    行荒謬，雖尚未達不堪造就之程度，惟違反紀律，情節嚴重
    ，依臺灣警察專科學校學生獎懲實施要點第11點第 2款（將
    第 1款「言行荒謬，已達不堪造就者」刪除）之規定予以勒
    令退學，決議：「申訴無理由，駁回」。被告復以91年 8月
    16日警專訓字第0910403991號函附學生申訴決定書予以駁回
    。原告不服，提起訴願，遭駁回後，提起行政訴訟，經本院
    以92年度訴字第 267號判決撤銷訴願決定及原處分。被告不
    服，提起上訴，經最高行政法院以94年度判字第1367號判決
    廢棄原判決，發回本院。
三、原告於本件行政訴訟中訴稱，原告係被告專科警員班第19期
    進修組學生，因被告91年 6月21日警專訓字第0910403409號
    獎懲令，謂原告「91年 6月21日連續於隊上及中正堂之公開
    場合，言行荒謬、違反紀律，情節重大」，依臺灣警察專科
    學校學生獎懲實施要點第11點第1款、第2款規定，課予原告
    「勒令退學」之處分。惟原告所為「於隊上及中正堂公開場
    合發表不吃及畢業典禮當天靜態不配合畢業程序」之發言，
    行為雖發生在校內，但是當時原告並非執行勤務當中，事發
    之時亦不屬課堂時間，被告若要對原告上述行為加以懲戒，
    可採取之處分有退學處分、留校察看、記大過、記過、申誡
    以及口頭訓斥等，然被告卻採取最嚴重之退學處分，且被告
    所謂「違反紀律」過於籠統，原告所為情節亦非重大云云。
    惟查：
(一)、原告於行為時係現職警察人員，帶職帶薪全時進修，於被告
    修習專科學資，其公假核給與註登，係建構於修業期間；修
    業期間若因故調整，公假必隨之調整，學生若另有其他因素
    ，希能再核給公假，則依法非被告權限，被告僅能代為反應
    並協助爭取。被告於91學年度為配合當屆畢業生參加考試院
    舉辦警察特考期程，經簽奉核定提前舉行畢業典禮，進修組
    畢業生應提前返回原機關服務。被告為舒解學生不滿情緒，
    自校長、訓導處主任、學生總隊總隊長，以及各級隊職幹部
    ，均利用升旗、晚點名等各類集會場合一再溝通、解釋。詎
    原告於91年6月21日上午7時45分，二度使用建制中隊（第 9
    隊）擴音器，於中隊長湯文烈及值星區隊長王榮科面前向全
    體同隊同學廣播，煽動（略以）：「…中午開動後不吃飯即
    離開…」，以及「畢業典禮時，我們只開口，不發聲」等言
    行，中隊長當場即予訓斥，並一再闡明學校對處理進修組學
    生畢業後假期之努力。原告竟於同日 8時前至中正堂參加職
    前講習時，趁全體同學肅坐靜候講座進場的空檔，再度用麥
    克風公開向全校刑事警察科同學宣達前開意念，雖經該隊值
    星區隊長王榮科勸阻，卻反沿著走道邊走邊說，引發在場學
    生附和鼓譟並鼓掌相應，此舉在相關管理規定較諸一般機關
    或大專院校更為嚴格，採軍事化生活管理，首重團隊精神、
    守法、守紀與服從之被告校內，情節不得謂不嚴重，被告因
    認已達必須嚴懲程度，而採取最嚴重之退學處分，自無不法
    。
(二)、本件被告主張之「紀律」，為不確定法律概念，應尊重行政
    機關本於專業及對事實真象熟知之認定。被告依法辦理基層
    警察人員養成教育及現職人員專業訓練，相關管理規定均必
    須較一般大專院校為嚴格。各種規定訂定的目的，以及執行
    的效果，即為「紀律」。為培養警察基層專業實務人才，達
    成警察法第 2條所規定四大警察任務，造就優秀基層司法警
    察人員，被告的教學與管理，首重培養警察的專業知識與技
    能，並基於勤務、業務的特殊性，特別重視守法、守紀與服
    從；各種規定訂定的目的，以及執行的效果，即為「紀律」
    。
(三)、原告雖主張原處分影響其基本就學、職業、以及言論自由之
    權利。惟被告依據各特別法（警察法、警察教育條例、臺灣
    警察專科學校組織條例等）立校，辦理基層警察人員養成教
    育，以及現職人員專業訓練，具有法定的特殊教育屬性與教
    育目標之原因，故於養成教育期間，訂定較為嚴格的管理規
    定。且原告係現職警察人員，與國家間有「公法上職務關係
    」，帶職帶薪全時進修，於被告修習專科學資，其公假核給
    與註登，係建構於修業期間；修業期間終止，公假原因即消
    滅。原告身為警察人員，卻呼籲同學罷食或禁聲以抵制畢業
    典禮等足以產生相當結果之示威活動，表達不願依命令返回
    原單位上班之怠職行為，自嚴重違反公務人員及警察人員之
    「紀律」要求，亦違反與國家之間的「公法上職務關係」。
(四)、「情節嚴重」係以違紀行為的危險性作認定，不以有無實害
    為憑；被告之訓育委員會對本案原告「煽動同學以示威手段
    達成怠職目的」的嚴重危險行為，認定「違反紀律，情節嚴
    重」，本於裁量，作成勒令退學處分，參照司法院釋字第38
    2號解釋理由書： 「…受理學生退學或類此處分爭訟事件之
    機關或法院，對於其中涉及學生之品行考核、學業評量或懲
    處方式之選擇，應尊重教師及學校本於專業及對事實真象之
    熟知所為之決定，僅於其判斷或裁量違法或顯然不當時，得
    予撤銷或變更」之意旨，並未違法。
(五)、警察大學與被告實施的教育訓練，目的與層次均不相同，前
    者培訓管理幹部，著重領導統御、精研學理、進修深造；後
    者培訓基層實作人員，著重勤務執行，與專業實務之養成，
    不但兩者設立的目的與授受的知能有顯著差異，管理方式、
    成績考核亦不相同。兩校各依教育目標，各自訂定不同管理
    規定，並依不同之法，為不同之行政處分，自無平等原則之
    適用。
(六)、被告之訓育委員會、申訴評議委員會均經調查事實及證據程
    序，查證原告於91年 6月21日在寢室及中正堂發言內容（略
    以）：「…中午開動後不吃飯即離開…」，以及「畢業典禮
    時，我們只開口，不發聲」，以及雖經勸阻，亦不聽，於中
    正堂沿走道邊走邊再廣播，引發在場學生附和並鼓掌相應之
    事實，原告均到場陳述意見，凡此前經原告確認無誤，詎原
    告於事隔3年後否認，顯與前供不符，不足採信。
四、綜上所述，原告之陳詞均不可採，則被告對原告所為勒令退
    學之處分，揆諸首揭規定，並無違誤，訴願決定予以維持，
    亦無不合。原告徒執前詞，訴請撤銷訴願決定及原處分，並
    命被告應發予原告畢業證書，均無理由，應予駁回。
五、本件事證已臻明確，兩造其餘攻擊防禦方法均與本件判決結
    果不生影響，故不逐一論述，併此敘明。
據上論結，本件原告之訴為無理由， 爰依行政訴訟法第98條第3
項前段判決如主文。
中    華    民    國    95    年     4    月     6    日
                             第二庭審判長法  官 徐瑞晃
                                         法  官 李得灶
                                         法  官 吳慧娟
上為正本係照原本做成。
如不服本判決，應於送達後20日內，向本院提出上訴狀並表明上
訴理由，如於本判決宣示後送達前提起上訴者，應於判決送達後
20日內補提上訴理由書（須按他造人數附繕本）。
中    華    民    國    95    年     4    月     6    日
                                         書記官 劉道文


司法院資訊處製作；財團法人民間司法改革基金會備份。
